【裁判字號】    97,訴,472
【裁判日期】    971231
【裁判案由】    偽造文書
【裁判全文】
臺灣臺南地方法院刑事判決               97年度訴字第472號
公  訴  人  臺灣臺南地方法院檢察署檢察官
被      告  裴氏金鳳即BUI.
                    36歲民.
指定辯護人  黃昭雄律師
上列被告因偽造文書案件，經檢察官提起公訴（97年度偵字第75
3號），本院判決如下：
    主  文
裴氏金鳳行使偽造私文書，足以生損害於公眾及他人，處有期徒
刑肆月，減為有期徒刑貳月，如易科罰金，以銀元參佰元即新臺
幣玖佰元折算壹日。中華民國普通護照申請書監護人簽名欄上偽
造之「甲○○」署押壹枚沒收。
    事  實
一、緣裴氏金鳳係越南籍女子，其與甲○○係夫妻關係，吳胤霆
    則係二人之子。裴氏金鳳因與甲○○感情不佳，甲○○並於
    民國九十三年八月二十四日至本院對裴氏金鳳提起離婚訴訟
    ，詎裴氏金鳳為能在與甲○○離婚後順利將吳胤霆帶回越南
    ，竟基於偽造私文書並行使之犯意，於九十三年十二月間，
    未經甲○○同意及授權，擅自將甲○○之身分證、戶籍謄本
    及吳胤霆之照片等資料，透過不知情之何愛麗轉交不知情之
    謝美蘭，郵寄至位在高雄市苓雅區○○○路六十九號五樓之
    二之長福旅行社股份有限公司（下簡稱長福旅行社），嗣該
    旅行社員工乙○○（業經檢察官為緩起訴處分確定）接獲上
    開資料，未向甲○○確認，即基於偽造私文書並行使之不確
    定故意，於九十三年十二月三十一日代裴氏金鳳填寫中華民
    國普通護照申請書，並於監護人簽名欄內偽造「甲○○」署
    押一枚，而偽造以甲○○為申請名義人之中華民國普通護照
    申請書一件，再持上開資料，向外交部領事事務局高雄辦事
    處申辦吳胤霆之中華民國護照而為行使，使該管公務員於九
    十四年一月三日據以核發吳胤霆之中華民國護照，足以生損
    害於甲○○及外交部領事事務局對於核發護照之正確性。嗣
    甲○○於九十六年五月間，因聽聞吳胤霆提及母親裴氏金鳳
    要帶其坐飛機返回越南一事，認為有異，乃於九十六年五月
    十六日向外交部領事事務局高雄辦事處查詢，因而知悉上情
    。
二、案經甲○○訴由臺灣臺南地方法院檢察署檢察官偵查起訴。
    理  由
壹、程序方面：
一、按被告以外之人於審判外之言詞或書面陳述，除法律有規定
    者外，不得作為證據；又證人依法應具結而未具結者，其證
    言不得作為證據，刑事訴訟法第一百五十九條第一項、第一
    百五十八條之三分別定有明文。查證人乙○○於偵查中提出
    之委託書、切結書各一紙、證人甲○○、乙○○於警詢及證
    人甲○○於偵查中以告訴人身分未經具結所為之陳述，均係
    被告以外之人於審判外之書面或言詞陳述，被告裴氏金鳳及
    辯護人既不同意作為證據（見本院九十七年七月二日準備程
    序筆錄），且無同法第一百五十九條之一至之五例外規定之
    適用，依上開規定，自均無證據能力。
二、次按被告以外之人於偵查中向檢察官所為陳述，除顯有不可
    信之情況者外，得為證據，刑事訴訟法第一百五十九條之一
    第二項亦有明文。查偵查中對被告以外之人（包括證人、鑑
    定人、告訴人、被害人及共同被告等）所為之偵查筆錄，性
    質上均屬傳聞證據。惟現階段刑事訴訟法規定檢察官代表國
    家偵查犯罪、實施公訴，依法其有訊問被告、證人及鑑定人
    之權，證人、鑑定人且須具結，而實務運作時，檢察官偵查
    中向被告以外之人所取得之陳述，原則上均能遵守法律規定
    ，不致違法取供，其可信度極高，是被告以外之人前於偵查
    中已具結而為證述，除反對該項供述得具有證據能力之一方
    ，已釋明「顯有不可信之情況」之理由外，不宜遽指該證人
    於偵查中之陳述不具證據能力。本件證人甲○○、乙○○於
    偵查中向檢察官所為之陳述，業經依法具結，被告及辯護人
    復未曾表示檢察官有何不當訊問之情形，因認證人甲○○、
    乙○○於偵查中向檢察官所為陳述，應無顯不可信之情況，
    依刑事訴訟法第一百五十九條之一第二項規定，應認有證據
    能力。
三、至本判決所引用之其餘供述或非供述證據，被告及辯護人於
    本案言詞辯論終結前，均未爭執其證據能力，本院審酌各該
    證據均非違法蒐證取得之證據，並無證據力明顯過低之情形
    ，復經本院於審判期日就上開證據依法進行調查、辯論，依
    法應有證據能力。
貳、實體方面：
一、訊據被告裴氏金鳳固不否認有於九十三年十二月間，將告訴
    人甲○○之身分證、戶籍謄本及其子吳胤霆之照片等資料，
    交付予證人何愛麗，由證人何愛麗將上開資料郵寄至長福旅
    行社，委由長福旅行社向外交部領事事務局高雄辦事處申辦
    吳胤霆之中華民國護照等情，惟矢口否認有何偽造私文書犯
    行，辯稱：甲○○有同意其申請吳胤霆之護照云云。經查：
(一)被告於九十三年十二月間，透過證人何愛麗將其夫即告訴人
    甲○○之身分證、戶籍謄本及吳胤霆照片等資料交予證人謝
    美蘭，再由證人謝美蘭郵寄至長福旅行社，嗣證人即長福旅
    行社員工乙○○收受上開資料後，未向告訴人甲○○確認，
    即自行在監護人簽名欄內簽署「甲○○」之簽名一枚，而代
    被告製作以告訴人甲○○為申請名義人之中華民國普通護照
    申請書一紙，並檢附被告所提供之前揭資料，於九十三年十
    二月三十一日向外交部領事事務局高雄辦事處申辦吳胤霆之
    中華民國護照，該處即於九十四年一月三日據以核發吳胤霆
    之中華民國護照乙節，業經證人何愛麗、謝美蘭及乙○○分
    別於警詢、偵查及本院審理中證述明確（見偵卷第七十六至
    八十頁、第九十五頁、第五十一至五十三頁、第六十九頁、
    本院卷第一○○至一○五頁、第一○七頁），且為被告所不
    爭執，此外，並有中華民國普通護照申請書影本一份在卷可
    資佐證（見偵卷第五至六頁及本院卷第三十九至四十頁），
    是此部分事實應堪認定。
(二)告訴人甲○○並未同意或授權被告，委託旅行社以其名義向
    外交部領事事務局高雄辦事處，申辦其子吳胤霆之中華民國
    護照乙節，迭經告訴人甲○○於偵查中結證稱：伊沒有同意
    或授權被告申請吳胤霆之護照，伊也沒有將自己的身分證交
    給被告等語（見偵卷第九十六頁）；並於本院審理中證述：
    被告以前在跟伊吵離婚的時候，有要伊幫吳胤霆辦護照，可
    是伊不要，被告於九十一年來臺沒多久就開始吵吵鬧鬧，於
    九十二年間，正式提出離婚訴訟，並爭取吳胤霆的監護權；
    九十六年五月時，吳胤霆跟伊說媽媽要帶伊坐飛機回去越南
    ，伊覺得有問題，就到外交部領事事務局高雄辦事處查，結
    果查出來吳胤霆真的有護照，伊嚇到，就提出本件告訴等語
    明確（見本院卷第八十二至八十五頁），且有告訴人甲○○
    所提出之外交部領事事務局九十六年五月二十二日函一件在
    卷足憑（見偵卷第七頁）。參以被告於九十三年十二月間，
    將告訴人甲○○之身分證及戶籍謄本等資料，交由證人何愛
    麗郵寄至長福旅行社，而委由長福旅行社之員工即證人乙○○於同年月三十一日向外交部領事事務局高雄辦事處申辦案
    外人吳胤霆之中華民國護照當時，告訴人甲○○業已對被告
    提出離婚訴訟乙情，業經本院調取本院家事庭九十三年度婚
    字第七三三號離婚事件卷宗核閱無訛，則被告在委託長福旅
    行社代為申辦其子吳胤霆之中華民國護照時，其與告訴人甲○○之間早已因離婚事件涉訟中，復參酌被告與告訴人甲○○於上開家事事件審理時，對於兩造之子吳胤霆均表達相同
    之爭取意願，告訴人甲○○甚至並無與被告共同監護吳胤霆
    之意願，有本院九十三年度婚字第七三三號民事判決一件附
    卷可按（見偵卷第八至十二頁），凡此等情在在顯示案發當
    時被告與告訴人甲○○間之感情確非和睦，告訴人甲○○業
    已起訴請求法院判決與被告離婚，並極力爭取案外人吳胤霆
    之監護權，則在此情形下，告訴人甲○○豈有可能同意並授
    權被告申辦吳胤霆之護照，而使被告在與告訴人甲○○離婚
    後，得以輕易將雙方之子吳胤霆帶回越南！依此，被告辯稱
    ：告訴人甲○○有同意其申辦吳胤霆之護照云云，顯與常情
    有違，自難憑採。
(三)又告訴人甲○○於九十三年十二月間雖已對被告提起離婚訴
    訟，然其與被告仍同住一處乙節，業經告訴人甲○○證述在
    卷（見本院卷第九十二頁），並為被告所不爭執；參以證人
    乙○○於本院證述：其申辦本件吳胤霆之護照時須提出甲○○之身分證及戶籍謄本正本，而通常申辦護照之工作天為七
    天，但如果客戶比較急，大概二天之內就會先將客戶之證件
    寄回等語（見本院卷第一二四至一二六頁）；又告訴人甲○○平時係將其身分證放置在自小客車之置物箱內，而自小客
    車之鑰匙則放置在家中，放置的地方不固定，但大概就是吊
    衣服的地方或抽屜這些地方乙節，業據告訴人甲○○證述明
    確（見本院卷第九十頁、第九十七頁），執此，被告與告訴
    人甲○○於九十三年十二月間，既仍同住一室，亦即被告於
    案發當時仍得在告訴人甲○○住處自由進出，而告訴人甲○○平時又非隨身攜帶其身分證，而申辦護照之時間僅需七天
    ，則告訴人甲○○在被告將其身分證寄至旅行社以申辦吳胤
    霆之護照此段期間，未能及時發現其身分證不見，尚難認有
    違經驗常情，是被告辯稱：是告訴人甲○○同意交付，伊才
    有可能取得上開證件云云（見本院卷第二十九頁），即非可
    採。再者，告訴人甲○○於得知長福旅行社以其名義向外交
    部領事事務局高雄辦事處申辦吳胤霆之中華民國護照時，即
    表示欲對長福旅行社提告乙情，業經證人乙○○、丙○○於
    本院審理時證述明確（見本院卷第一一○頁、第一五六頁）
    ，是由告訴人甲○○上開反應觀之，益徵告訴人甲○○確實
    對被告以其名義委託長福旅行社申辦吳胤霆之中華民國護照
    一事，確實不知情。
(四)至辯護人雖為被告辯護稱：中華民國普通護照申請書上「甲○○」之簽名乃係證人乙○○為自己業務方便所填寫，實不
    能因此遽論係被告偽造文書等語。然查，證人乙○○係長福
    旅行社員工，其於本案僅係受被告之委託代向外交部領事事
    務局高雄辦事處申辦吳胤霆之中華民國護照，僅領取一定之
    報酬，且申辦吳胤霆之護照所須檢附之監護人身分證、戶籍
    謄本等資料，若非由實際申請人即被告提供並授意為之，旅
    行社員工實無干冒偽造文書罪責，自作主張以告訴人甲○○
    之名義向外交部領事事務局高雄辦事處提出申請之必要，是
    辯護人前揭所辯，亦非可採。
(五)綜上所述，告訴人甲○○並未將其身分證及戶籍謄本等資料
    交予被告，亦未同意被告以其名義申請吳胤霆之中華民國護
    照，被告行使偽造私文書之犯行，已臻明確，堪以認定，應
    依法論科。
二、查被告未經告訴人甲○○之同意及授權，委由長福旅行社員
    工以告訴人甲○○之名義，填載中華民國普通護照申請書，
    並持向外交部領事事務局高雄辦事處申辦吳胤霆之中華民國
    護照而為行使，核其所為，係犯刑法第二百十六條、第二百
    十條之行使偽造私文書罪。被告偽造告訴人甲○○簽名之行
    為，為偽造私文書之部分行為；其偽造上開私文書後復持以
    行使，偽造私文書之低度行為復為行使偽造私文書之高度行
    為所吸收，均不另論罪。再按刑法第十三條第一項及第二項
    所規範之犯意，學理上稱前者為確定故意或直接故意，後者
    稱不確定故意或間接故意，二者之區隔為前者乃行為者明知
    並有意使其發生，故對於行為之客體及結果之發生，皆有確
    定之認識，並促使其發生；後者為行為者對於行為之客體或
    結果之發生，並無確定之認識，但若其發生，亦與其本意不
    相違背。是確定故意（直接故意）與不確定故意（間接故意
    ）之態樣不盡相同，而共同正犯間既有犯意聯絡，則其故意
    之態樣應屬相同，無從分別基於確定故意（直接故意）與不
    確定故意（間接故意）為之，最高法院著有九十五年度臺上
    字第二七九五號判決意旨可資參照。查長福旅行社員工乙○○在接獲被告所交付之告訴人甲○○身分證及戶籍謄本等資
    料時，未向告訴人甲○○確認是否同意被告以其名義申請吳
    胤霆之護照，即代被告填寫中華民國普通護照申請書，並於
    申請書之監護人簽名欄內簽署甲○○之簽名後，持向外交部
    領事事務局高雄辦事處申辦護照之舉，僅係為業務之便，尚
    難遽認證人乙○○主觀上就行使偽造私文書之犯行有確定之
    認識，僅能認其有不確定故意；然被告對其本身未獲告訴人
    甲○○同意或授權申請吳胤霆之護照乙節，自屬明知並有意
    使其發生，為直接故意無疑，是依前開最高法院判決意旨，
    被告與證人乙○○故意之態樣既有不同，尚難認為係共同正
    犯。復按間接正犯乃以自己犯罪之意思，利用無責任能力、
    無犯罪意思或他人欠缺違法性之行為者，實現犯罪事實之謂
    ，公訴意旨既認證人乙○○對於本件犯行並非不知情而亦具
    有不確定之故意，惟認為被告係間接正犯，自有未洽，附此
    敘明。爰審酌被告無犯罪前科，素行良好、其犯罪之動機及
    目的僅係為能在與告訴人甲○○離婚後，順利將其子吳胤霆
    帶回越南、其與告訴人甲○○間為配偶關係、及犯罪後仍否
    認犯行，飾詞卸責等一切情狀，量處如主文所示之刑。另按
    被告行為後，刑法業於九十四年二月二日修正公布，並於九
    十五年七月一日施行，參酌最高法院九十五年五月二十三日
    刑事庭第八次會議決議，修正後刑法第二條第一項之規定，
    係規範行為後法律變更所生新舊法律比較適用之準據法，於
    刑法修正施行後，應適用修正後刑法第二條第一項之規定，
    為「從舊從輕」之比較。又被告行為後，刑法第四十一條第
    一項前段易科罰金之規定業已修正變更，新法規定：「犯最
    重本刑為五年以下有期徒刑以下之刑之罪，而受六個月以下
    有期徒刑或拘役之宣告者，得以新臺幣一千元、二千元或三
    千元折算一日，易科罰金。」但依據舊法及廢止前罰金罰鍰
    提高標準條例第二條前段（現已刪除）規定，被告行為時易
    科罰金折算標準，應以銀元一百元以上，三百元以下折算一
    日，經折算為新臺幣後，應以新臺幣三百元以上，九百元以
    下折算為一日。比較修正前後之易科罰金折算標準，當以修
    正前之規定，較有利於被告，依修正後刑法第二條第一項前
    段規定，自應適用修正前刑法第四十一條第一項前段，定其
    易科罰金之折算標準。末查，本件被告犯罪行為之時間，係
    在九十六年四月二十四日以前，所犯罪名宣告刑在有期徒刑
    一年六月以下，合於中華民國九十六年罪犯減刑條例第二條
    第一項第三款之規定，應減其宣告刑二分之一，並諭知易科
    罰金之折算標準。
三、中華民國普通護照申請書監護人簽名欄上偽造之「甲○○」
    署押一枚，應依刑法第二百十九條規定，宣告沒收。至上開
    申請書因已提出行使，非屬被告所有，自無庸宣告沒收，附
    此敘明。
四、不另為無罪之諭知部分：
(一)公訴意旨另以：被告委託長福旅行社員工乙○○辦理吳胤霆
    之護照，嗣證人乙○○發現欠缺告訴人甲○○同意之授權資
    料，遂通知被告補件，被告既承前述偽造文書之犯意，在未
    得告訴人甲○○同意下，於委託書及切結書上偽造「甲○○
    」之簽名各四枚及三枚、指印四枚及三枚後交付證人乙○○
    以行使，嗣證人乙○○除持告訴人甲○○之身分證及戶籍謄
    本外，並檢附前開委託書及切結書向外交部領事事務局高雄
    辦事處申辦吳胤霆之護照而予行使，因認被告此部分亦涉有
    刑法第二百十六條、第二百十條之行使偽造私文書罪嫌云云
    。
(二)按犯罪事實，應依證據認定之，無證據不得認定其犯罪事實
    ，刑事訴訟法第一百五十四條第二項定有明文。公訴意旨認
    被告涉有前開罪嫌，無非以證人乙○○於警詢及偵查中之證
    述、卷附之委託書、切結書影本及內政部警政署刑事警察局
    九十六年十月二十九日刑紋字第○九六○一六二三六五號鑑
    驗書各一件為其主要論據。訊據被告堅決否認涉有此部分犯
    行，辯稱：委託書及切結書是告訴人甲○○提出本件告訴之
    後，證人乙○○及丙○○強迫其簽立的等語（見本院卷第三
    十頁）。
(三)經查，前揭委託書及切結書確係在告訴人甲○○提出本件告
    訴之後，由證人乙○○、丙○○要求被告出具乙節，業據證
    人乙○○、丙○○於本院審理中證述明確，並互核一致。又
    證人乙○○接受被告之委託向外交部領事事務局高雄辦事處
    申辦吳胤霆之中華民國護照時，僅提出中華民國普通護照申
    請書、甲○○身分證正本、最近三個月內戶籍謄本，並無檢
    附上開委託書及切結書乙節，業經外交部領事事務局函覆本
    院在卷，有該局九十七年七月二十九日、同年九月二日函文
    各一件附卷足憑（見本院卷第三十八頁、第四十八頁），則
    被告所辯上開委託書及切結書乃係在委託旅行社申辦吳胤霆
    之護照以後，應證人乙○○、丙○○之要求而出具等情，自
    堪採信。從而，上開委託書及切結書既非係被告為能順利申
    辦其子吳胤霆之護照所提出，而係事後受證人乙○○、丙○○等人要求而出具，自難遽認被告主觀上有偽造上開文書之
    故意，且上開委託書及切結書復從未向外交部領事事務局高
    雄辦事處提出而行使，是被告自亦無前揭公訴意旨所指之行
    使偽造私文書犯行。
(四)綜上，應認被告此部分行使偽造私文書之罪嫌尚有不足，惟
    因檢察官認此部分之犯行與前開有罪部分之犯行，屬實質上
    一罪關係，爰不另為無罪之諭知，附此敘明。
據上論斷，應依刑事訴訟法第二百九十九條第一項前段，刑法第
二條第一項前段、第二百十六條、第二百十條、修正前第四十一
條第一項前段、第二百十九條，中華民國九十六年罪犯減刑條例
第二條第一項第三款、第七條，廢止前罰金罰鍰提高標準條例第
二條前段，判決如主文。
本案經檢察官丁○○到庭執行職務。
中    華    民    國    97    年    12    月    31    日
                  刑事第十一庭  審判長法  官  林臻嫺
                                      法  官  蘇碧珠
                                      法  官  孫淑玉
以上正本證明與原本無異
如不服本判決應於收受本判後10日內向本院提出上訴書狀，並應
敘述具體理由。其未敘述上訴理由者，應於上訴期間屆滿後20日
內向本院補提理由書狀（均須按他造當事人之人數附繕本）「切
勿逕送上級法院」。
                                書記官  方秀貞
中    華    民    國    97    年    12    月    31    日
附錄本案論罪科刑法條：
中華民國刑法第210條
偽造、變造私文書，足以生損害於公眾或他人者，處5年以下有
期徒刑。
中華民國刑法第216條
行使第210條至第215條之文書者，依偽造、變造文書或登載不實
事項或使登載不實事項之規定處斷。


司法院資訊處製作；財團法人民間司法改革基金會備份。
